【裁判字號】    98,訴,446
【裁判日期】    990121
【裁判案由】    違反槍砲彈藥刀械管制條例等
【裁判全文】
臺灣宜蘭地方法院刑事判決               98年度訴字第446號
公  訴  人  臺灣宜蘭地方法院檢察署檢察官
被      告  丁○○
選任辯護人  曾文杞律師
上列被告因違反槍砲彈藥刀械管制條例等案件，經檢察官提起公
訴（98年度偵字第3105、3471號），本院判決如下：
    主  文
丁○○犯如附表所示之罪，各處如附表所示之刑。又明知為禁藥
而轉讓，處有期徒刑陸月。又未經許可持有空氣槍，處有期徒刑
參年，併科罰金新臺幣參萬元，罰金如易服勞役，以新臺幣臺仟
元折算壹日；扣案之空氣長槍壹支、鋼珠壹包及空氣鋼瓶拾瓶，
均沒收。應執行有期徒刑拾柒年，併科罰金新臺幣參萬元，罰金
如易服勞役，以新臺幣臺仟元折算壹日；扣案之第二級毒品甲基
安非他命拾包（實稱毛重肆點貳柒捌零公克，驗餘淨重貳點壹捌
柒捌公克）及拾貳包（實稱毛重伍點參肆貳公克，驗餘淨重貳點
玖壹壹柒公克），均沒收銷燬之；販賣第二級毒品所得共計新臺
幣（下同）玖仟伍佰元沒收，如全部或一部不能沒收時，以其財
產抵償之；扣案之空氣長槍壹枝、鋼珠壹包及空氣鋼瓶拾瓶，均
沒收。
其餘被訴販賣第二級毒品及轉讓第二級毒品部分，均無罪。
    犯 罪 事 實
一、丁○○明知甲基安非他命（起訴書誤為安非他命）為毒品危
    害防制條例所規定之第二級毒品，無正當理由不得販賣，竟
    意圖營利，分別於如附表所示之時、地，以約每0.1公克，
    索價新臺幣(下同)1000元或每1公克索價4000元之方式，多
    次販賣第二級毒品甲基安非他命予戊○○、乙○○。嗣經警
    聲請搜索票，於98年7月16日16時許，對丁○○所使用車輛
    及位於宜蘭縣羅東鎮○○路○段1號7樓之5住處進行搜索，
    並分別扣得甲基安非他命12包（實稱毛重5.342公克，淨重
    2.912公克，驗餘淨重2.9117公克）及10包（實稱毛重4.278
    0公克，淨重2.188公克，驗餘淨重2.1878公克）、電子秤1
    台、吸食器4組、提撥管4支、分裝袋2包、玻璃球5個、行動
    電話1支、打火機一個及現金34100元等物。
二、丁○○明知甲基安非他命為毒品危害防制條例第2條第2項第
    2款所定之第二級毒品，並經行政院衛生署於75年7月11日以
    衛署藥字第597627號公告禁止使用在案，為藥事法第22條第
    1款所稱之禁藥，不得非法持有、轉讓，竟基於轉讓甲基安
    非他命之犯意，於98年6月間，在上開宜蘭縣羅東鎮○○路
    ○段1號7樓之5住處，無償轉讓甲基安非他命少許予戊○○1
    次，供其施用。
三、丁○○於98年7月初，在宜蘭縣羅東鎮○○路○段1號7樓之5
    住處，收受由真實姓名年籍不詳綽號「阿田」及其友人贈與
    具殺傷力之空氣長槍1把及可供上述長槍發射用之鋼珠1包、
    空氣鋼瓶10瓶，竟未經許可而無故於上開地點持有上開空氣
    長槍。嗣於98年7月16日16時許，為警方於上開地點搜索查
    獲，並扣得空氣長槍1把、鋼珠1包及空氣鋼瓶10瓶。
四、案經宜蘭縣政府警察局移送臺灣宜蘭地方法院檢察署檢察官
    偵查起訴。
    理  由
壹、有罪部分
一、程序部分
(一)、被告以外之人於審判外之言詞或書面陳述，除法律有規定者
    外，不得為證據，刑事訴訟法第一百五十九條第一項定有明
    文。查本件證人甲○○、戊○○、乙○○於警詢之陳述，屬
    被告以外之人於審判外之言詞陳述，被告及辯護人已爭執其
    證據能力，復查無刑事訴訟法第159條之1至第159條之5得為
    證據之情形，依前揭說明，應認證人甲○○、戊○○、乙○○於警詢之言詞陳述無證據能力，合先敘明。
(二)、辯護人爭執內政部警政署刑事警察局刑鑑字第0980102885號
    鑑驗書關於殺傷力相關說明欄位所記載之內容基準糢糊，且
    為資料之引述，無證據能力乙節。經查，上開鑑定結果，係
    檢察官依刑事訴訟法第208條第1項之規定，囑託相當之機關
    為鑑定。而該鑑定之過程及方法，係以檢視法及性能檢驗法
    及動能測試法鑑定，所謂檢視法係觀測槍枝之外觀，有無欠
    缺主要組件（如槍管等）；性能檢驗法主要是針對槍枝的擊
    發機構（即洩氣裝置是否能正常運作，槍枝有無漏氣的情形
    及其他足以影響槍枝發射彈丸的瑕疵），若經性能檢驗法檢
    測後，槍枝機械性能良好，足以供發射彈丸使用，便接以動
    能測試法加以檢驗，所謂動能測試法，係以槍枝發射彈丸通
    過測速儀，測得其彈丸發射速度，進而換算單位面積發射動
    能，本件扣案槍枝，經檢測後，測得其最大發射速度174公
    尺每秒，換算其彈丸發射單位面積動能為45焦耳平方公分，
    另外二次發射速度，分別為171公尺每秒及164公尺每秒，以
    此數據來看，其單位面積動能應該都在20焦耳平方公尺以上
    ，該局測試主要是針對槍枝本身，為求一致性，故以一般市
    售與扣案規格相同之小型高壓鋼瓶作測試，至於「殺傷力」
    ，該局並無認定之權責，該局僅能提供日本科學警察研究所
    研究之結果，以單位面積動能達20焦耳平方公分，則足以穿
    透人體皮肉層，至於有無殺傷力，則由偵審單位認定，業據
    證人即內政部警政署刑事警察局本件實施鑑定之人員丙○○
    於本院結證綦詳（參見本院卷第112-114頁筆錄）。故該鑑
    驗書僅就扣案槍枝之發射動能及單位面積動能焦耳提供鑑定
    數據，而有關殺傷力之說明，則係提供日本科學警察研究所
    研究之結果，供本院參考，已屬明確。而該鑑定有關殺傷力
    相關數據之說明，係依（一）依日本科學警察之研究結果，
    彈丸單位面積動能達20焦耳/平方公分，則足以穿入人體皮
    肉層。（二）刑事警察局對活豬作射擊測試結果，彈丸單位
    面積動能達24焦耳/平方公分。（三）美國軍醫總署定義：
    彈丸撞擊動能達58呎磅（約為78.6焦耳），則足以使人喪失
    戰鬥能力。因上開三種數據，均係針對彈丸單位面積動能對
    人體或活豬所造成殺傷力之研究結果，並非針對本件扣案槍
    枝所作之個別判斷，應認該三種有關「殺傷力」數據研究結
    果之說明，屬刑事訴訟法第159條之4第3款所稱其他於可信
    之特別情況下所製作之文書，而有證據能力。
二、實體部分
(一)、被告販賣第二級毒品部分：
１、訊據被告丁○○否認有販賣第二級毒品甲基安非他命予戊○○、乙○○之犯行，辯稱：伊並未販賣甲基安非他命予戊○○、乙○○，亦未收過她們的錢云云。
２、經查，證人乙○○於偵查中結證稱：伊有跟被告買過安非他
    命，被告算的很精，98年7月初跟被告買過4千元，伊打電話
    跟被告說「老大，我要還你錢，要還你四千元」，被告就會
    把毒品拿到伊住處給伊，伊再給被告錢；另一次是上上星期
    ，伊打電話跟被告說「老大，我還你錢」，被告反問伊「要
    大還是小」，伊到被告租屋樓下跟被告拿，不到一克拿四千
    元；「小的」是一千元，六月有跟被告買過「小的」，「小
    的」共買五、六次，應該都在伊住處買的；今天（98年7月
    16日）下午四時許，在伊住處向被告買一千元，伊跟被告說
    明天再給被告錢等語。（參見98偵3105卷第24至25頁筆錄）
    嗣於本院審理中亦結證稱：伊在偵查中說98年7月初向被告
    買過四千元一公克的安非他命是實在，被告告訴伊是一公克
    ，另98年6月中旬亦有跟被告拿過一次四千元（此部分起訴
    書附表未論列），「大的」是四千元一公克，「小的」是一
    千元一公克，含袋0.2公克，這次是在伊租屋樓下即宜蘭縣
    羅東鎮○○路○段1號7樓之5的樓下，因為伊不知道被告租
    屋地點，偵查中的筆錄（被告租屋樓下）應該記錯了。98年
    6月份應該有跟被告買了6次「小的」（公訴人僅起訴6月份5
    次），都是在上開伊租屋處買的，除了被警查獲當天（98年
    7月16日）一千元未交給被告外，其餘都有交錢等語。
    （參見本院卷第103至106頁筆錄）經核證人乙○○就附表一
    公訴人起訴部分，前後證述內容，均相符合。且證人乙○○
    確因本件施用第二級毒品甲基安非他命為警查獲後，經本院
    裁定送觀察勒戒等情，亦有其臺灣高等法院被告前案紀錄表
    及本院98年度毒聲字第95號裁定附卷足憑。（見本院卷145
    、146頁）況查被告與證人乙○○並無仇隙，若無購買毒品
    情事，衡情證人乙○○應無無端故予捏造向被告購買毒品之
    事實，而迭於偵審中一再指證被告，證人乙○○之上開證詞
    ，應堪採信。是被告此部分所辯未販賣甲基安非他命予乙○○云云，尚無足採。
３、次查，證人戊○○於偵查中結證稱：98年7月13日中午在羅
    東鎮○○路乙○○之住處附近的馬路上向被告買五百元毒品
    等語。（參見98偵3105卷第17頁筆錄）且上開筆錄內容經本
    院於審理中當庭勘驗庭訊錄音結果（見本院卷第110頁筆錄
    ），核與偵訊筆錄記載內容相符。辯護人辯稱該筆錄係無此
    事實，證人戊○○在檢察官訊問下才承認這個事實等語，尚
    無足採。證人戊○○嗣於本院審理中亦結證稱：伊在偵查中
    說98年7月13日中午，有在馬路上向被告買五百元的安非他
    命，可以吸四、五口，是實在的，交貨地點就是乙○○的住
    處那一條路的馬路上路邊，伊有交五百元給被告，是透明的
    夾鏈袋裝的，小小的袋子，多重伊不清楚等語。（參見本院
    卷第110至111頁筆錄）經核證人戊○○就附表一公訴人起訴
    部分，前後證述內容，均相符合。且證人戊○○確因本件施
    用第二級毒品案件，經本院98年度簡字688號簡易判決判處
    有期徒刑三月確定等情，亦有其臺灣高等法院被告前案紀錄
    表及本院98年度毒聲字第95號裁定附卷足憑。（見本院卷
    150頁）矧查，被告與證人戊○○並無仇隙，若無購買毒品
    情事，衡情證人戊○○應無無端故予捏造向被告購買毒品之
    事實，而一再於偵、審中指證被告。是證人戊○○之上開證
    詞，應堪採信。被告此部分所辯未販賣甲基安非他命予戊○○云云，尚無足採。
４、此外並有扣案之甲基安非他命12包（實稱毛重5.342公克，
    淨重2.912公克，驗餘淨重2.9117公克）及10包（實稱毛重
    4.2780公克，淨重2.188公克，驗餘淨重2.1878公克），可
    資佐證。而該扣案之結晶物共22包，經送交通部民用航空航
    空醫務中心鑑定結果，均檢出甲基安非他命（Methamphetam
    ine）成分，有該中心98年7月31日航藥鑑字第983797號毒品
    鑑定書附卷可稽。（參見98偵3105號卷第52頁）被告雖辯稱
    在羅東鎮○○路扣案之甲基安非他命10包，並非伊所有，惟
    查，該在羅東鎮○○路扣案之甲基安非他命10 包，均係被
    告所有，業據證人乙○○於偵查中證述明確（參見98偵3105
    卷第25頁筆錄）；參之被告於98年7月17日本院訊問時亦坦
    承：查扣之甲基安非他命22包，係伊於98年6月底向「阿文
    」一次買2萬元的等語。（參見本院98年度聲羈字第59號卷
    第9頁筆錄）足徵該扣案之甲基安非他命22包，係屬被告所
    有，堪予認定，被告此部分所辯要無足採。
５、按毒品甲基安非他命，本無一定之公定價格，是其各次買賣
    之價格，當亦各有差異，而或隨供需雙方之資力、關係之深
    淺、需求之數量、貨源之充裕與否、販賣者對於資金之需求
    程度，以及政府查緝之態度，進而為各種不同之風險評估，
    而為機動性之調整，是其價格標準，自非一成不變，且販賣
    者從各種「價差」或「量差」或「純度」謀取利潤方式，亦
    有差異，然其所圖利益之非法販賣行為目的，則屬相同，並
    無二致。因之，販賣利得，除經被告坦承，或其價量至臻明
    確，確實難以究其原委。然按一般民眾普遍認知之毒品非法
    交易，向為政府查禁森嚴且重罰不寬貸，衡諸常情，倘非有
    利可圖，絕無平白甘冒被重罰風險之理，從而，舉凡其有償
    交易，除足反證其確另基於某種非圖利本意之關係外，通常
    尚難因無法查悉其買進、賣出之差價，而諉無營利之意思，
    或阻卻販賣犯行之追訴。又販賣毒品之所謂販賣行為，係行
    為人基於營利之目的，而販入或賣出毒品而言。販賣毒品者
    ，其主觀上有營利之意圖，且客觀上有販賣之行為即足構成
    ，至於實際上是否已經獲利則非所問。即於有償交付他人之
    初，係基於營利之意思，並著手實施，而因故無法高於購入
    之原價出售，最後不得不以原價或低於原價交付他人時，仍
    屬販賣行為。而依卷附被告前案紀錄表之記載，被告有違反
    毒品危害防制條例前科，其對於毒品價格昂貴，取得不易，
    毒品交易為政府檢警機關嚴予取締之犯罪，法律並就此立法
    重典處罰，當知之甚稔，自客觀以言，雖無從證明被告自不
    詳管道取得第二級毒品甲基安非他命係為販賣圖利而販入者
    ，然渠等持有過程中，將第二級毒品甲基安非他命分別販賣
    給他人，若非有利可圖，被告豈有冒險交付毒品之意願？是
    被告賣出第二級毒品，應有賺取相當利潤，堪認係意圖營利
    。
６、綜上所述，被告意圖營利販賣甲基安非他命予乙○○及戊○○之犯行，應均堪認定。
(二)、轉讓禁藥部分：
１、訊據被告丁○○否認有轉讓甲基安非他命與戊○○之犯行，
    辯稱：伊並未轉讓甲基安非他命給戊○○施用，伊放在吸食
    器那邊，伊吸一吸，可能有事情要處理丟在那邊，戊○○要
    拿去吸，伊也沒有辦法約束云云。
２、經查，證人戊○○於偵查中結證稱：伊與被告剛認識時，被
    告在乙○○之住處，有請伊施用過一、二次（指毒品甲基安
    非他命），應該是在98年6月份的同一天等語。（參見98偵
    3105號第17頁筆錄）嗣於本院審理中亦結證稱：檢察官問伊
    被告是否有請過伊，伊說有請過伊一次等語。（見本院卷第
    109頁筆錄）且上開筆錄內容經本院於審理中當庭勘驗庭訊
    錄音結果（見本院卷第110頁筆錄），核與偵訊筆錄記載內
    容相符。辯護人辯稱該筆錄係無此事實，證人戊○○在檢察
    官訊問下始承認這個事實等語，尚無足採。況查，被告於本
    院訊問時亦坦承：伊與戊○○感情較好，有請戊○○施用甲
    基安非他命，不用錢，伊忘記第一次是何時請戊○○施用及
    共請戊○○施用幾次，伊都是在羅東鎮○○路住處請戊○○
    的，伊是吸二、三口後，如果戊○○有跟伊要，伊就將玻璃
    玻丟給戊○○吸食等語（參見本院98年度聲羈字第59號卷第
    7頁筆錄）；再查被告與證人戊○○並無仇隙，若無轉讓甲
    基安非他命情事，衡情證人戊○○應無無端故予捏造此一事
    實，而一再於偵、審中指證被告。是證人戊○○之上開證詞
    ，應堪採信。被告此部分所辯未轉讓甲基安非他命予戊○○
    云云，尚無足採，其此部分之犯行，應堪予認定。
(三)、持有空氣槍部分：
１、訊據被告丁○○否認有持有前揭空氣槍之犯行，辯稱：扣案
    空氣槍不是伊所有，是「阿田」及另一友人拿至伊住處說要
    送給伊玩，伊說伊玩死亡遊戲不是用那把槍，伊請他們帶回
    去，但他們將槍留在那邊，且那把槍沒辦法擊發使用，伊亦
    沒有用過，伊無法辨識該把槍有無殺傷力，「阿田」他們為
    何不將槍帶走，伊並不清楚云云。
２、查經，扣案之空氣長槍一枝（槍枝管制編號0000000000），
    經送內政部警政署刑事警察局鑑驗結果，認係氣體動力式槍
    枝，以小型高壓氣體鋼瓶內氣體為發射動力，經以金屬彈丸
    測試三次，其中彈丸（直徑6.0mm、重量0.88g）最大發射速
    度為174公尺/秒，計算其動能為13焦耳，換算其單位面積動
    能為45焦耳/平方公分；送鑑鋼瓶9瓶，認均係小型高壓氣體
    鋼瓶；送鑑鋼珠1包，認均係金屬彈丸，而關於殺傷力之定
    義，依據司法院秘書長81.6.11秘台廳（二）字第06985號函
    釋示：殺傷力的標準為在最具威力的適當距離，以彈丸可穿
    入人體皮肉層之動能為基準；依據殺傷力相關數據：（一）
    依日本科學警察之研究結果，彈丸單位面積動能達20焦耳/
    平方公分，則足以穿入人體皮肉層。（二）刑事警察局對活
    豬作射擊測試結果，彈丸單位面積動能達24焦耳/平方公分
    。（三）美國軍醫總署定義：彈丸撞擊動能達58呎磅（約為
    78.6焦耳），則足以使人喪失戰鬥能力，有該局98年8月4日
    刑鑑字第0980102885號鑑驗書及照片卷可憑，足徵該案之空
    氣槍之單位面積動能為45焦耳/平方公分，已足以穿入人體
    皮肉層，而具殺傷力，應堪認定。又證人王榮松於偵查中結
    證稱：在該處陽台另查獲槍枝一把、鋼珠及瓦斯鋼瓶，用類
    似釣竿的袋子裝著，當時槍枝上有瓦斯鋼瓶卡很緊，伊等判
    定該部分不是故障，只是卡太緊，手會滑，沒辦法打開，需
    要用工具固定才能轉下來，所以隔天伊請新民派出所斜對面
    的鋁門窗老闆用工具幫伊拿下來等語。（參見98偵字第3105
    號卷第74至75頁筆錄）顯見該扣案之空氣槍並非不能使用擊
    發。被告辯稱不知該槍能擊發，不具殺傷力云云，顯不足採
    。又被告復自承該空氣槍係「阿田」及另一友人拿至伊前揭
    住處，要送伊玩等語，顯見該空氣槍係要贈與予被告，應堪
    認定。被告雖辯稱伊有請「阿田」等人將槍帶回去云云，惟
    衡諸常理，一般人贈與他人物品，如受贈人拒絕受贈，贈與
    人當即予取回，或由受贈人送還贈與人，焉有任其放置於被
    告住處之理？況被告自承不知「阿田」及其友人真實姓名，
    足見被告與「阿田」等人並非熟識，「阿田」等人豈有無故
    贈與被告空氣槍，且經被告拒絕仍不取回之理？再查被告前
    曾於97年間，因購買空氣槍非法持有案件，經臺灣宜蘭地方
    法院檢察署檢察官以96年度偵字第4762號違反槍砲彈藥刀械
    管制條例第8條第4項之罪名提起公訴，嗣經本院於98年3月
    11日以97年度重訴字第5號判決無罪（參見98偵第3471卷第
    14頁至18頁），足徵被告於98年7月初，「阿田」等友人再
    贈與其扣案之空氣槍時，其對如持有該空氣槍，極有可能肇
    致同前案般之司法追訴、審判之累等情，應已然有所認知，
    其竟仍放任「阿田」等友人任意放置該空氣槍於其住處，顯
    與事理有違；且被告復無法指出「阿田」及另一友人之年籍
    資料，以供本院查證，其空詞辯解，尚無可採；況證人甲○○於偵查中檢察官訊問時，經檢察官提示扣案空氣槍之照片
    ，亦結證稱：有見過被告背著照片上的槍枝，來源是三星的
    兄弟給被告的等語（參見98偵3105號卷第71頁筆錄）。綜上
    所述，該扣案之空氣槍應係被告持有，堪予認定。
三、論罪科刑部分：
(一)、被告行為後，毒品危害防制條例第4條條文雖業於98年5月20
    日修正公布，而依毒品危害防制條例第36條規定：「本條例
    自公布後6個月施行」，該條應自公布後6個月施行，其理由
    如下：1.本次毒品危害防制條例並未另特定施行日期，應回
    歸本條例即依毒品危害防制條例第36條規定，自公布後6個
    月施行；2.符合立法原意，因有關其他相關授權法規作業及
    執行層面尚未完備，必須有一定緩衝期配合的緣故；3.97年
    4月30日修正公布第24條條文，亦未另規定其施行日期，惟
    實務上仍認有第36條之適用。本次修正，自應為同一解釋；
    4.中央法規標準法第13條規定：「法規明定自公布或發布日
    施行者，自公布或發布之日起算至第三日起發生效力」，係
    以法規有明定自公布或發布日施行者始有適用。惟本次修正
    毒品危害防制條例相關條文並未規定「本法修正條文自公布
    日施行」，故與中央法規標準法第13條尚屬有間，此時應回
    歸中央法規標準法第14條之適用；5.法律定有特定施行日期
    ，之後如修正條文有自公布日施行之需要時，則應另立一項
    規定：「本法修正條文自公布日施行」，以資區分。例如公
    平交易法第49條、政府採購法第114條、積體電路電路布局
    保護法第41條、健康食品管理法第31條；6.98年5月20日修
    正公布之毒品危害防制條例修正條文，涉及多項授權法規修
    正或訂定，須定有一定施行日期，以完備相關法令修訂及行
    政作業程序，其主管機關法務部立法原意亦認為本次修正條
    文應回歸同條例第36條規定，自公布後6個月施行。此與司
    法院主管無日出條款之民、刑事法律之修正（例如：96年12
    月12日修正公布之刑事訴訟法第121條、96年12月26日修正
    公布公證法第22條等），向來立法體例上未明定施行日期者
    ，均自公布之日起算至第三日起發生效力者，不能等同論之
    。據此，被告行為後，毒品危害防制條例既經修正施行，應
    依刑法第2條第1項規定為新舊法之比較適用。查被告行為時
    之毒品危害防制條例第4條第2項規定：「製造、運輸、販賣
    第二級毒品者，處無期徒刑或七年以上有期徒刑，得併科新
    臺幣七百萬元以下罰金。」修正後同條項規定：「製造、運
    輸、販賣第二級毒品者，處無期徒刑或七年以上有期徒刑，
    得併科新臺幣一千萬元以下罰金。」經比較修正前後條文，
    其法定刑有期徒刑部分新舊法之規定相同，惟罰金刑部分，
    修正後得併科罰金之數額已提高，以被告行為時之規定有利
    於被告，依刑法第2條第1項前段規定，應適用修正前之毒品
    危害防制條例規定。
(二)、
１、按甲基安非他命係屬毒品危害防制條例第2條第2項第2款所
    列之第二級毒品，依法不得持有及販賣營利，核被告前開如
    附表所示販賣第二級毒品之犯行，均係犯修正前毒品危害防
    制條例第4條第2項之販賣第二級毒品罪。
２、又甲基安非他命業經行政院衛生署75年7月11日衛署藥字第
    597627號公告禁止使用，屬藥事法規定之禁藥，亦同時屬毒
    品危害防制條例第2條第2項第2款所定之第二級毒品，依法
    不得轉讓。而明知為禁藥而轉讓者，藥事法第83條亦定有處
    罰明文。故行為人明知為禁藥即甲基安非他命而轉讓予他人
    者，除成立毒品危害防制條例第8條第2項之轉讓第二級毒品
    罪外，亦構成藥事法第83條第1項之轉讓禁藥罪，此係屬同
    一犯罪行為而同時有二種法律可資處罰之法條（規）競合情
    形，應依「重法優於輕法」、「後法優於前法」等法理，擇
    一處斷。查毒品危害防制條例第8條第2項轉讓第二級毒品罪
    之法定本刑為6月以上5年以下有期徒刑，得併科新台幣70萬
    元以下罰金。而93年4月21日修正後藥事法第83條第1項轉讓
    禁藥罪之法定本刑為7年以下有期徒刑，得併科新台幣500萬
    元以下罰金，且本件被告轉讓之毒品甲基安非他命其數量為
    0.071公克，未逾行政院訂定發布之「轉讓持有毒品加重其
    刑之數量標準」第2條第2款規定之淨重10公克以上，並無應
    依毒品危害防制條例第8條第6款及第9條之規定加重其刑至2
    分之1之情形，則修正後藥事法第83條第1項之罪之法定本刑
    ，顯較毒品危害防制條例第8條第2項之罪之法定本刑為重，
    依前述「重法優於輕法」之法理，自應優先適用藥事法第83
    條第1項之規定處斷（參照最高法院97年度台上字第3490號
    、97年度台非字第397號判決意旨）。又本案被告雖對於甲
    基安非他命之認知，僅係知道是毒品，並不知道是禁藥，此
    經被告供明在卷，惟除有正當理由而無法避免者外，不得因
    不知法律而免除刑事責任，刑法第16條前段定有明文，本案
    被告既知悉所轉讓者為甲基安非他命，並為轉讓甲基安非他
    命之犯行，其明知所為即已構成犯罪，是被告縱不知甲基安
    非他命於法律評價上係屬禁藥，亦無從援引刑法第16條前段
    解免其轉讓禁藥之刑事責任。核被告所為，係犯藥事法第83
    條第1項之轉讓禁藥罪，公訴意旨認被告係犯毒品危害防制
    條例第4條第2項之販賣第二級毒品罪，容有未洽，惟其起訴
    之社會基本事實同一，起訴法條應予變更。
３、按空氣槍非經中央主管機許可，不得製造、販賣、運輸、轉
    讓、出租、出借、持有、寄藏或陳列，槍砲彈藥刀械管制條
    例第5條之1定有明文。被告非經許可，持有前揭空氣槍，核
    其所為，係犯同條例第8條第4項之未經許可持有空氣槍罪。
４、被告於販賣或轉讓前後持有甲基安非他命之低度行為，分別
    為其販賣或轉讓之高度行為所吸收，均不另論罪。又其所為
    前開各次犯行之犯罪，販賣毒品及轉讓毒品部分均係依毒品
    施用者之需求，而臨時生犯罪之決意及實行，其犯意顯屬各
    別，且與所犯未經許可持有空氣槍罪部分，犯意各別，罪名
    互異，應予分論併罰之。
５、按98年5月20日公布修正前毒品危害防制條例第4條第2項之
    販賣第二級毒品罪之法定刑為「無期徒刑或七年以上有期徒
    刑，得併科新臺幣七百萬元以下罰金。」，然同為販賣第二
    級毒品之人，其原因動機不一，犯罪情節未必盡同，或有大
    盤毒梟者，亦有中、小盤之分，甚或僅止於吸毒者友儕間為
    求互通有無之有償轉讓者亦有之，其販賣行為所造成危害社
    會之程度自屬有異，法律科處此類犯罪，所設之法定最低本
    刑卻同為「七年以上有期徒刑，得併科新臺幣七百萬元以下
    罰金。」，不可謂不重。於此情形，倘依其情狀處以較輕之
    徒刑，即足以懲儆，並可達防衛社會之目的者，自非不可依
    客觀之犯行與主觀之惡性二者加以考量其情狀是否有可憫恕
    之處，適用刑法第59條之規定酌量減輕其刑，期使個案裁判
    之量刑，能斟酌至當，符合比例原則。本件被告先後多次販
    賣第二級毒品甲基安非他命，無視國家對於杜絕毒品危害之
    禁令，其行為固屬不當，應予非難，然其販賣第二級毒品對
    象僅二人。被告前後販賣甲基安非他命之數量，依其價錢估
    算共計一萬五百元，僅實際取得九千五百元，亦非至鉅，其
    犯罪之情節尚非至惡，其僅因一時貪念，致罹重典，然相對
    於長期大量販賣毒品之大毒梟而言，其對社會治安及國民健
    康之危害顯然較小，從其犯案情節觀之，倘仍遽處以法定本
    刑之最低刑度，無異仍屬失之過苛而不盡情理，不免予人情
    輕法重之感，且難謂符合罪刑相當性及比例原則，更無從與
    大毒梟之惡行有所區隔。是其犯罪情狀相較於法定之重刑，
    在客觀上足以引起一般人之同情，情節尚堪憫恕，爰依刑法
    第59條之規定，對其所犯販賣毒品甲基安非他命之犯行，均
    酌量減輕其刑。
五、爰審酌被告當知毒品不僅殘害施用者自身健康，且因施用毒
    品而散盡家財、連累家人，或為購買毒品鋌而走險者，更不
    可勝計，施用者導致精神障礙，性格異常，甚至造成生命危
    險之成癮性，而嚴重戕害國人之身心健康，竟為牟利而販賣
    第二級毒品，轉讓第二級毒品同屬戕害他人身心健康，及非
    法持有空氣槍之犯罪動機、目的、手段，被告之品行及智識
    程度，其危害之程度，被告販賣第二級毒品實際所得僅九千
    五百元，及其犯後態度等一切情狀，分別量處如主文所示之
    刑，並就併科罰金部分諭知易服勞役之折算標準，並定其應
    執行之刑及就罰金部分諭知易服勞役之折算標準。扣案之第
    二級毒品甲基安非他命12包（實稱毛重5.342公克，淨重2.9
    12公克，驗餘淨重2.9117公克）及10包（實稱毛重4.2780公
    克，淨重2.188公克，驗餘淨重2.1878公克），均檢出甲基
    安非他命（Methamphetamine）成分，已如前述，係屬查獲
    之毒品，應依毒品危害防制條例第18條第1項前段之規定，
    併予宣告沒收銷燬之。又被告販賣第二級毒品所得共九千五
    百元（詳如附表一），係因販賣毒品犯罪所得之財物，亦應
    依上開條例第19條第1項之規定沒收之，如全部或一部不能
    沒收時，以其財產抵償之。另扣案之空氣長槍壹支，係違禁
    物，應依刑法第38條第1項第1款併予宣告沒之；扣案之鋼珠
    壹包及空氣鋼瓶拾瓶，被告收受贈與後，顯為其所有，且為
    供持有前揭空氣槍犯罪所用之物，亦依刑法第38條第1項第2
    款併予宣告沒收之。至扣案之現金34,100元被告否認係販賣
    毒品所得，復無證據證明該扣案之款項確屬被告販賣毒品所
    得；又扣案之電子秤1台、吸食器4組、提撥管4支、分裝袋2
    包、玻璃球5個、行動電話1支（SIM卡號碼為0000000000號
    ）、打火機一個，被告均否認為其所有供本件犯罪所用之物
    或犯罪所得之物，復無證據證明上開扣案物，確為被告所有
    供犯罪所用或犯罪預備之物，或犯罪所生或所得之物，爰均
    不予宣告沒收。
貳、無罪部分
一、公訴意旨略以：
(一)、被告丁○○明知安非他命為毒品危害防制條例所規定之第2
    級毒品，無正當理由不得販賣，竟為獲取不法利益，分別於
    如附表二所示之時、地，多次販賣安非他命予甲○○。因認
    被告此部分亦涉犯毒品危害防制條例第4條第2項之販賣第2
    級毒品罪嫌。
(二)、被告丁○○明知安非他命為毒品危害防制條例所規定之第2
    級毒品，無正當理由不得轉讓，竟基於轉讓第2級毒品之犯
    意，於98年2至5月期間，在上開地點，共轉讓安非他命3次
    予沈家羚，供其施用。因認被告此部分亦涉犯毒品危害防制
    條例第8條第2項之轉讓第二級毒品罪嫌。
二、
(一)、按犯罪事實應依證據認定，無證據不得認定犯罪事實；又不
    能證明被告犯罪者，應諭知無罪之判決，刑事訴訟法第154
    條第2項、第301條第1項分別定有明文。又事實之認定，應
    憑證據，如未能發現相當證據，或證據不足以證明，自不能
    以推測或擬制之方法，為裁判基礎；且認定不利於被告之事
    實須依積極證據，苟積極證據不足為不利於被告事實之認定
    時，即應為有利於被告之認定；另認定犯罪事實所憑之證據
    ，雖不以直接證據為限，間接證據亦包括在內，然而無論直
    接證據或間接證據，其為訴訟上之證明，須於通常一般之人
    均不致有所懷疑，而得確信其為真實之程度者，始得據為有
    罪之認定，倘其證明尚未達到此一程度，而有合理之懷疑存
    在，無從使事實審法院得為有罪之確信時，根據「罪證有疑
    ，利於被告」之證據法則，即不得遽為不利被告之認定，應
    由法院為諭知被告無罪之判決（最高法院40年臺上字第86號
    、30年上字第816號、76年臺上字第4986號判例意旨參照）
    。次按，檢察官對於起訴之犯罪事實，倘其所提出之證據，
    不足為被告有罪之積極證明，或其指出之證明方法，無從說
    服法院以形成被告有罪之心證，基於無罪推定之原則，自應
    為被告無罪判決之諭知（最高法院92年度臺上字第128號判
    例意旨參照）。
(二)、
１、公訴人認被告涉犯前開犯行，無非以證人甲○○於警詢及偵
    查中證述有向被告購買安非他命及被告有轉讓安非他命予甲○○之證詞，為其主要論據。
２、按98年5月20日修正公布前毒品危害防制條例第17條規定，
    犯同條例第4條第1項至第4項、第5條第1項至第4項前段、第
    6條第1項至第4項、第7條第1項至第4項、第8條第1項至第4
    項、第10條或第11條第1項、第2項之罪，供出毒品來源，因
    而破獲者，得減輕其刑。則非法持有或施用毒品之人，如供
    出毒品之來源，有可能因而獲邀減輕其刑之寬典，故其陳述
    須無瑕疵可指外，且為擔保持有或施用毒品者所稱其所買受
    毒品之指證之真實性，尤應有足以令人確信其陳述為真實之
    補強證據，始能資為論罪之依據（最高法院94年度臺上字第
    2537號、94年度臺上字第3894號判決意旨可資參照）；次按
    關於毒品施用者其所稱向某人購買毒品之供述，必須補強證
    據佐證，係指毒品購買者之供述縱使並無瑕疵，仍須補強證
    據佐證而言，以擔保其供述之真實性，該所謂補強證據，必
    須與施用毒品者關於相關毒品交易之供述，具有相當程度之
    關連性，且足使一般人對於施用毒品者之供述無合理之懷疑
    存在，而得確信其為真實，始足當之，若毒品購買者之供述
    證據，本身已有重大瑕疵，依嚴格證明之法則，苟已無法憑
    為犯罪事實之認定時，自無再論補強證據之必要，其理甚明
    （參見最高法院95年度台上字第6850號判決意旨）。
３、次查證人於偵查中經檢察官告以具結義務及偽證罪之處罰後
    ，命證人朗讀結文後具結，於明確理解偽證罪之處罰規定後
    ，仍為證述，且無顯不可信之情形，固得作為證據。又刑事
    訴訟法第166條以下規定之交互詰問，屬人證調查證據程序
    之一環，與證據能力係指符合法律規定之證據適格，亦即得
    成為證明犯罪事實存否之證據適格，其性質及在證據法則之
    層次並非相同。而被告、辯護人詰問權之行使與否，係有權
    處分，如欲行使，則證人於審判中，應依法定程序到庭具結
    陳述，並接受被告或辯護人等之詰問，其陳述始得作為認定
    被告犯罪事實判斷之依據（參照司法院釋字第582號解釋）
    ，否則如未進行交互詰問之調查證據程序，讓被告或辯護人
    行使詰問權，則該有證據能力之證人陳述，即不得作為判斷
    之依據，惟其原有之證據能力並不因而喪失。再按偵查係採
    糾問原則，由檢察官主導，重在合目的性之追求，而「詰問
    」乃偵查程序之一部，除預料證人、鑑定人於審判時不能訊
    問之情形外，檢察官可視實際情況，決定是否命被告在場，
    讓被告得親自詰問證人、鑑定人，此為刑事訴訟法第248條
    所明定，故刑事訴訟法第159條之1第2項所指得為證據之被
    告以外之人於偵查中向檢察官所為之陳述，其證據能力不因
    偵訊證人、鑑定人當時被告不在場，未親自詰問證人、鑑定
    人而受影響，僅於審判期日該證據須經合法調查（包括交互
    詰問程序），始得作為判斷之依據，至於其審判中之證詞與
    偵查中陳述不一時，何者為可採，則屬證據證明力之問題（
    參照最高法院97年度台上字第603號判決意旨）。
４、查證人甲○○於98年7月16日偵查中固結證稱：97年10月底
    開始向被告買安非他命，最近一次是在6月底，交易地點都
    是在宜蘭縣羅東鎮○○路○段1號7樓之乙○○之住處，大約
    一個月購買一次，每次交易金額約1000至2000元不等，98年
    2至5月被告知伊沒有錢，有請伊施用過安非他命3、4次，98
    年7月16日下午被告有在乙○○住處請伊施用過安非他命等
    語。（參見98偵3105號卷9-12頁筆錄）嗣於98年9月7日偵查
    中再結證稱：有向被告購買過毒品，包括安非他命、大麻等
    ，從去年10月底開始每月買一次，價格0.1公克1000元，目
    前伊尚欠被告2000元，6月底那次伊是拿現金給被告，被告
    總共請伊施用過很多次毒品等語。（同上偵查卷第69至71頁
    筆錄）惟查，證人甲○○上開先後證述向被告購買之毒品種
    類已有不符；且其證稱：自97年10月底開始向被告購買毒品
    ，交易地點均是在宜蘭縣羅東鎮○○路○段1號7樓之乙○○
    之住處等情，經查該乙○○之住處，係乙○○於98年5月15
    日始以其名義承租，業據證人乙○○於本院審理中證述明確
    （參見本院卷第101頁筆錄），足徵證人甲○○前揭偵查中
    之證言，已有重大瑕疵，自不能單憑該證人不明確之指證遽
    認被告尚有此部分犯行。矧證人甲○○於偵查中訊問時，均
    未予被告及辯護人行使詰問權；於本院審理中，經辯護人聲
    請傳喚證人甲○○行使詰問權，證人甲○○亦未到庭接受被
    告或辯護人之對質詰問，參照前揭司法院釋字第582號解釋
    意旨，證人甲○○在偵查中之證詞，即不得作為判斷之依據
    。至扣案之甲基安非他命22小包、電子秤1台、分裝袋2包、
    手機1只、通聯紀錄電磁檔、慈濟大學濫用藥物檢驗中心甲○○之尿液檢驗總表，均只能證明被告確實持有第二級毒品
    甲基安非他命與被告曾與甲○○電話通聯之事實，及甲○○
    確有施用第二級毒品之事實，尚難憑此遽認被告確有販賣及
    轉讓甲基安非他命與甲○○之事實，而認定被告確有此部分
    犯行之證據。
５、綜上所述，公訴意旨所舉事證，尚不能使本院形成被告有上
    揭販賣第二級毒品及轉讓二級毒品予甲○○等犯行之確切心
    證。此外，本院復查無其他積極事證，足資證明被告有此部
    分犯行，被告此部分之犯行，應屬不能證明，自應為無罪之
    諭知。
據上論斷，應依刑事訴訟法第299條第1項前段、第300條、第301
條第1項，98年5月20日公布修正前毒品危害防制條例第4條第2項
、毒品危害防制條例第18條第1項前段、第19條第1項，藥事法第
83條第1項，槍砲彈藥刀械管制條例第8條第4項，刑法第2條第1
項前段、第11條前段、第42條第3項、51條第5款、第38條第1項
第1款、第2款、第59條，判決如主文。
本案經檢察官劉惟宗到庭執行職務
中    華    民    國    99    年    1     月    21    日
                  刑事第三庭審判長法  官  黃永勝
                                  法  官  謝佩玲
                                  法  官  陳映佐
以上正本證明與原本無異。
如不服本判決應於收受本判決後10日內向本院提出上訴書狀，並
應敘述具體理由。若未敘述理由者，應於上訴期間屆滿後20日內
向本院補提理由書狀(均須按他造當事人之人數附繕本)。
                                  書記官  吳文雄
中    華    民    國    99    年    1     月    21    日
附錄本案論罪科刑法條全文：
98年5月20日公布修正前毒品危害防制條例第4條第2項
製造、運輸、販賣第二級毒品者，處無期徒刑或七年以上有期徒
刑，得併科新臺幣七百萬元以下罰金。
毒品危害防制條例第18條第1項前段
查獲之第一、二級毒品及專供製造或施用第一、二級毒品之器具
，不問屬於犯人與否，均沒收銷燬之；查獲之第三、四級毒品及
製造或施用毒品之器具，無正當理由而擅自持有者，均沒入銷燬
之。
藥事法第83條第1項
明知為偽藥或禁藥，而販賣、供應、調劑、運送、寄藏、牙保、
轉讓或意圖販賣而陳列者，處7年以下有期徒刑，得併科新臺幣5
百萬元以下罰金。
槍砲彈藥刀械管制條例第8條第4項
未經許可，持有、寄藏或意圖販賣而陳列第1項所列槍枝者，處3
年以上10年以下有期徒刑，併科新臺幣700萬元以下罰金。
附表一
┌──────┬───────┬────┬────┬───┬──────────┐
│時間（民國）│地點（宜蘭縣）│數量（公│金額（新│對象  │所犯罪名及所處之刑  │
│            │              │克）    │臺幣）  │      │                    │
├──────┼───────┼────┼────┼───┼──────────┤
│98年6月間   │羅東鎮○○路二│約0.1   │1千元   │乙○○│販賣第二級毒品，處有│
│            │段1號7樓之5   │        │        │      │期徒刑肆年。販賣第二│
│            │              │        │        │      │級毒品所得新臺幣壹仟│
│            │              │        │        │      │元沒收，如全部或一部│
│            │              │        │        │      │不能沒收時，以其財產│
│            │              │        │        │      │抵償之。            │
├──────┼───────┼────┼────┼───┼──────────┤
│98年6月間   │羅東鎮○○路二│約0.1   │1千元   │乙○○│販賣第二級毒品，處有│
│            │段1號7樓之5   │        │        │      │期徒刑肆年。販賣第二│
│            │              │        │        │      │級毒品所得新臺幣壹仟│
│            │              │        │        │      │元沒收，如全部或一部│
│            │              │        │        │      │不能沒收時，以其財產│
│            │              │        │        │      │抵償之。            │
├──────┼───────┼────┼────┼───┼──────────┤
│98年6月間   │羅東鎮○○路二│約0.1   │1千元   │乙○○│販賣第二級毒品，處有│
│            │段1號7樓之5   │        │        │      │期徒刑肆年。販賣第二│
│            │              │        │        │      │級毒品所得新臺幣壹仟│
│            │              │        │        │      │元沒收，如全部或一部│
│            │              │        │        │      │不能沒收時，以其財產│
│            │              │        │        │      │抵償之。            │
├──────┼───────┼────┼────┼───┼──────────┤
│98年6月間   │羅東鎮○○路二│約0.1   │1千元   │乙○○│販賣第二級毒品，處有│
│            │段1號7樓之5   │        │        │      │期徒刑肆年。販賣第二│
│            │              │        │        │      │級毒品所得新臺幣壹仟│
│            │              │        │        │      │元沒收，如全部或一部│
│            │              │        │        │      │不能沒收時，以其財產│
│            │              │        │        │      │抵償之。            │
├──────┼───────┼────┼────┼───┼──────────┤
│98年6月間   │羅東鎮○○路二│約0.1   │1千元   │乙○○│販賣第二級毒品，處有│
│            │段1號7樓之5   │        │        │      │期徒刑肆年。販賣第二│
│            │              │        │        │      │級毒品所得新臺幣壹仟│
│            │              │        │        │      │元沒收，如全部或一部│
│            │              │        │        │      │不能沒收時，以其財產│
│            │              │        │        │      │抵償之。            │
├──────┼───────┼────┼────┼───┼──────────┤
│98年7月初   │羅東鎮○○路二│約1     │4千元   │乙○○│販賣第二級毒品，處有│
│            │段1號7樓之5   │        │        │      │期徒刑肆年。販賣第二│
│            │              │        │        │      │級毒品所得新臺幣肆仟│
│            │              │        │        │      │元沒收，如全部或一部│
│            │              │        │        │      │不能沒收時，以其財產│
│            │              │        │        │      │抵償之。            │
├──────┼───────┼────┼────┼───┼──────────┤
│98年7月13日 │羅東鎮○○路二│1小包   │500元   │戊○○│販賣第二級毒品，處有│
│中午        │段1號7樓之5附 │        │        │      │期徒刑肆年。販賣第二│
│            │近馬路上      │        │        │      │級毒品所得新臺幣五百│
│            │              │        │        │      │元沒收，如全部或一部│
│            │              │        │        │      │不能沒收時，以其財產│
│            │              │        │        │      │抵償之。            │
├──────┼───────┼────┼────┼───┼──────────┤
│98年7月16日 │羅東鎮○○路二│約0.1   │1千元（ │乙○○│販賣第二級毒品，處有│
│16時許      │段1號7樓之5   │        │尚未交付│      │期徒刑肆年。扣案之第│
│            │              │        │予被告）│      │二級毒品甲基安非他命│
│            │              │        │        │      │拾包（實稱毛重4.2870│
│            │              │        │        │      │公克，驗餘淨重2.1878│
│            │              │        │        │      │公克）及拾貳包（實稱│
│            │              │        │        │      │毛重5.342公克，驗餘 │
│            │              │        │        │      │淨重2.9117公克），均│
│            │              │        │        │      │沒收消燬之。        │
└──────┴───────┴────┴────┴───┴──────────┘
附表二
┌──────┬─────────────┬──────┬───────┬───┐
│時間（民國）│地點（宜蘭縣）            │數量（公克）│金額（新臺幣）│對象  │
├──────┼─────────────┼──────┼───────┼───┤
│97年10月底  │羅東鎮○○路二段1號7樓之5 │0.1或0.2    │1千或2千元    │甲○○│
├──────┼─────────────┼──────┼───────┼───┤
│97年11月間  │羅東鎮○○路二段1號7樓之5 │0.1或0.2    │1千或2千元    │甲○○│
├──────┼─────────────┼──────┼───────┼───┤
│97年12月間  │羅東鎮○○路二段1號7樓之5 │0.1或0.2    │1千或2千元    │甲○○│
├──────┼─────────────┼──────┼───────┼───┤
│98年1月間   │羅東鎮○○路二段1號7樓之5 │0.1或0.2    │1千或2千元    │甲○○│
├──────┼─────────────┼──────┼───────┼───┤
│98年2月間   │羅東鎮○○路二段1號7樓之5 │0.1或0.2    │1千或2千元    │甲○○│
├──────┼─────────────┼──────┼───────┼───┤
│98年3月間   │羅東鎮○○路二段1號7樓之5 │0.1或0.2    │1千或2千元    │甲○○│
├──────┼─────────────┼──────┼───────┼───┤
│98年4月間   │羅東鎮○○路二段1號7樓之5 │0.1或0.2    │1千或2千元    │甲○○│
├──────┼─────────────┼──────┼───────┼───┤
│98年5月間   │羅東鎮○○路二段1號7樓之5 │0.1或0.2    │1千或2千元    │甲○○│
├──────┼─────────────┼──────┼───────┼───┤
│98年6月底   │羅東鎮○○路二段1號7樓之5 │0.1         │1千元         │甲○○│
└──────┴─────────────┴──────┴───────┴───┘

司法院資訊處製作；財團法人民間司法改革基金會備份。
